臺灣高等法院刑事判決
109年度上訴字第4591號
上  訴  人  臺灣士林地方檢察署檢察官
被      告  留文慶




上列上訴人因被告違反洗錢防制法等案件，不服臺灣士林地方法
院109年度金訴字第157號，中華民國109年11月4日第一審判決（
聲請簡易判決處刑案號：臺灣士林地方檢察署108年度偵字第161
99號），提起上訴，本院判決如下：
    主  文
原判決撤銷。
留文慶幫助犯洗錢防制法第十四條第一項之一般洗錢罪，處有期
徒刑參月，併科罰金新臺幣貳萬元，罰金如易服勞役，以新臺幣
壹仟元折算壹日。
    事  實
一、留文慶明知現今詐欺集團為掩飾不法犯行，經常利誘民眾提
    供金融帳戶之提款卡及密碼等資料，再利用取得之金融帳戶
    作為對外詐欺被害人匯款之指定帳戶，而藉此掩飾犯罪所得
    之真正去向，避免檢警循線追緝，其已可預見如將金融帳戶
    提款卡及密碼提供予詐欺集團成員使用，應會幫助詐欺集團
    成員遂行上開犯罪目的，竟仍基於縱有人利用其金融帳戶從
    事詐欺取財犯罪及洗錢之工具，容任該結果發生亦不違背其
    本意之幫助詐欺取財與掩飾詐欺所得去向之洗錢不確定故意
    ，於民國108年6月16日，見社群網站Facebook（下稱臉書）
    徵才廣告訊息，即依其上所留通訊軟體LINE帳號與某真實姓
    名年籍不詳、暱稱「李宜蓁」之成年人（下均稱「李宜蓁」
    ）聯繫後，約定由留文慶提供帳戶，即可獲得每月新臺幣（
    下同）3萬元之報酬。留文慶即依指示，先將其申辦之台新
    國際商業銀行（下稱台新銀行）竹北分行帳號000000000000
    00號帳戶提款卡密碼更改後，並於民國108年6月26日22時5
    分許，至統一超商合泰門市（址設嘉義縣○○鎮○○○街0號），
    將上開帳戶之存摺1本、提款卡1張，寄送與「李宜蓁」。嗣
    「李宜蓁」所屬詐欺集團成員（無證據證明3人以上），意
    圖為自己不法所有，基於詐欺取財犯意，於108年6月30日18
    時35分許，分別以電話號碼+000000000000、+000000000000
    0號來電，佯為購物網站客服人員、郵局客服人員，向莊承
    恩稱系統誤植訂單，會從帳戶自動扣款，需配合指示操作始
    可解除設定云云，致莊承恩信以為真而陷於錯誤，於同日19
    時32分許至46分許，分別以ATM轉帳方式，將3萬元、3萬元
    、3萬元、3萬元（共計12萬元）匯入上開帳戶，旋經詐騙集
    團成員提領119,000元，以此方式掩飾、隱匿上開犯罪所得
    財物去向及所在。嗣因莊承恩察覺有異，報警處理，始循線
    查悉上情。
二、案經莊承恩訴由臺北市政府警察局士林分局報告臺灣士林地
    方檢察署檢察官聲請簡易判決處刑。
    理  由
壹、證據能力
一、按被告以外之人於審判外之言詞或書面陳述，除法律有規定
    者外，不得作為證據；又被告以外之人於審判外之陳述，雖
    不符刑事訴訟法第159條之1至第159條之4之規定，而經當事
    人於審判程序同意作為證據，法院審酌該言詞陳述或書面陳
    述作成時之情況，認為適當者，亦得為證據。當事人、代理
    人或辯護人於法院調查證據時，知有第159條第1項不得為證
    據之情形，而未於言詞辯論終結前聲明異議者，視為有前項
    之同意，刑事訴訟法第159條第1項及第159條之5分別定有明
    文。經查，本判決下列所引用被告留文慶以外之人於審判外
    之陳述，檢察官、被告對於證據能力無爭執，迄於本院言詞
    辯論終結前均未聲明異議（見本院卷第43至47、59至65頁）
    ，本院審酌上開證據資料作成時之情況，尚無違法不當或證
    明力明顯過低之瑕疵，亦認為以之作為證據應屬適當，爰依
    上開規定，認前揭證據資料均有證據能力。
二、次按除法律另有規定外，實施刑事訴訟程序之公務員因違背
    法定程序取得之證據，其有無證據能力之認定，應審酌人權
    保障及公共利益之均衡維護，刑事訴訟法第158條之4定有明
    文。本案以下所引用之非供述證據，並無證據證明係實施刑
    事訴訟程序之公務員違背法定程序所取得，且經本院於審理
    時合法踐行調查程序，自應認均具有證據能力，得作為證據
    。
貳、認定犯罪事實所憑之證據及理由
    訊據被告固坦承曾依「李宜蓁」指示，將上開帳戶存摺、提
    款卡寄送與「李宜蓁」，並修改提款卡密碼等情，惟堅決否
    認有何幫助詐欺、洗錢等犯行，辯稱：我也是受害者，當初
    是為了找工作，在臉書上看到徵才廣告才跟對方聯繫，我不
    知道是幫助詐欺云云（見本院卷第45至46、60頁）。經查：
一、被告於上開時地，依「李宜蓁」指示以「張國興」名義將上
    開帳戶之存摺、提款卡均寄與名為「江啟淙」之收件者，及
    詐欺集團某不詳成員取得帳戶後，即以上開方式詐騙告訴人
    莊承恩（下逕稱姓名），致莊承恩陷於錯誤，依指示陸續匯
    款至上開帳戶，旋遭提領119,000元等事實，業經莊承恩證
    述（見偵16199卷第19至23頁）明確，復有莊承恩所有之台
    新銀行南寮分行帳號00000000000000號帳戶存摺封面及內頁
    影本1份（見偵16199卷第43、45頁）、台新銀行108 年11月
    12日台新總作文二字第1080023434號函暨所附被告帳戶基本
    資料及交易明細各1份（見偵16199卷第175至191頁）、台新
    銀行109年9月11日台新作文字第10917451號函暨所附被告帳
    戶交易明細表1份（見金訴157卷第53至64頁）、被告與「李
    宜蓁」之LINE對話紀錄1份（見偵16199卷第49至153頁）、
    「李宜蓁」提供之臺灣運動彩券股份有限公司租賃合約書1
    份（見偵16199卷第155 頁）、統一超商合泰門市交貨便收
    執聯及繳款收據、統一超商ibon機臺交貨便寄件頁面（見偵
    16199卷第157、159頁）在卷可稽，且被告亦不否認上情，
    此部分事實首堪認定。　　
二、觀諸卷附被告與「李宜蓁」之LINE對話內容1份（見偵16199
    卷第49至153頁），摘錄如下：
========================================================
　㈠108年6月16日
　　...
　　被  告：想瞭解。(18:39)
　　李宜蓁：哥哥。(18:39)
　　李宜蓁：工作內容如下：你的賬戶租給我們公司使用，公司
　　        給你發放薪水，你賬戶不用有錢，存簿跟提款卡寄
　　        到我們公司配合，確認你的賬戶可以配合后，公司
　　        固定給你發放每一期的薪水。(18:39)
　　李宜蓁：先給你介紹一下公司兼職大概內容，有什麼不明白
　          的你直接問我。(18:39)
　　被  告：工作項目。(18:41)
　　李宜蓁：你的工作就是每週拿存簿到銀行去刷出入賬，跟公
　　        司財務核對賬目就可以了。(18:43)
　　李宜蓁：簡單的說，你账戶不用有錢，存簿跟提款卡寄到我
　          們公司，確認你的帳戶能夠正常使用，第一期薪水
　　        先給你，之後的薪水，10天後每10天領一期(每期
　　        都是先領的)。(18:43)
　　被  告：這是人頭帳戶吧。(18:44)
　　李宜蓁：如果我們要人頭的話，直接外賣買就可以，沒有必
　　        要那麼麻煩還要匯薪水給你。(18:44)
　　李宜蓁：人頭戶不能長期合作，我們公司薪水先給就是為了
　　        保證妳的存簿跟提款卡可以長期配合。(18:44)
　　李宜蓁：公司確認你的賬戶可以正常使用後，會派工作人員
　　        找你面簽一份合約書，這樣對雙方都是有保障的，
　          你需要看看合約書內容嗎？(18:47)
　　被  告：嗯。(18:53)
　　被  告：嗯。(18:53)
　　李宜蓁：【傳送臺灣運動彩券股份有限公司租賃合約書圖檔
　　        】(19:05)
　　李宜蓁：這是公司合約書，你仔細看看。(19:05)
　　被  告：所以合約書一人一份嗎？(22:42)
　　李宜蓁：是的。(22:43)
　　被  告：有違反洗錢案件？會負責乙方所開的條件嗎？(22:
　　        43)
　　李宜蓁：簡單的說，你账戶不用有錢，存簿跟提款卡寄到我
　　        們公司，確認你的帳戶能夠正常使用，第一期薪水
　　        先給你，之後的薪水，10天後每10天領一期。(22:
　　        44)
　　...
　　被  告：我的帳戶，台新的。(22:48)
　　被  告：可嗎？(22:48)
　　李宜蓁：可以的，這個帳戶的還有名額。
　　...
　　被  告：是傳台新的帳戶給你嗎？(22:54)
　　李宜蓁：你台新的賬戶是要寄到公司配合的。(22:56)
　　李宜蓁：那你現在先把薪水質料傳給我，我幫你做薪水存檔
　　        登記名額。(22:57)
　　被  告：我擔心這是詐騙ㄟ。(22:59)
　　...
　　被  告：第5條不太懂。(23:02)
　　李宜蓁：就是你的賬戶租給公司期間你是不可以使用的。(2
　　        3:03)
　　李宜蓁：如果你的提款卡零時有用或者有什麼特殊情況要用
　　        ，不可以配合了，要提前一個禮拜和我說，給我個
　　        地址，公司會寄還給你的。(23:03)
　　被  告：我台新銀行帳戶沒在使用。(23:03)
　　李宜蓁：嗯，你寄到公司配合的賬戶是不用有錢的，你提款
　　        卡的密碼需要改成公司統一的：116688，全台都有
        　　跟公司配合做兼職的，擔心密碼搞亂。(23:04)
　　被  告：留文慶，0000-000-000，賴apple46752。(23:05)
　　李宜蓁：還有薪水賬號，身份證正反面。(23:07)
　　被  告：那帳戶本跟卡片怎寄？(23:13)
　　李宜蓁：幫你登記好名額之後，財務會給你安排公司據點的
　　        地址，你到7-11去寄就好了，是免運費的。(23:1
　　        3)
　　...
--------------------------------------------------------
　㈡108年6月26日
　　...
　　被  告：一個月是多少？(22:30)
　　被  告：3萬嗎？(22:30)
　　李宜蓁：對的。(22:30)
　　被  告：所以我過件了？(22:31)
　　李宜蓁：一個賬戶一期領取一萬的薪水(10天為一期)，每個
    月都可以領取3期也就是3萬的薪水。(22:31)
　　被  告：是領多少薪水？(22:31)
　　李宜蓁：這麼說弟弟你明白嗎？(22:31)
　　被  告：跟上班一樣啦。(22:31)
　　被  告：算一個月薪資啦。(22:31)
　　李宜蓁：可是你不需要工作那麼辛苦呀。(22:32)
　　被  告：嗯嗯。(22:32)
　　...
========================================================
　　由上開內容可知，被告向「李宜蓁」詢問工作內容，經「李
    宜蓁」說明需提供帳戶與該公司使用，即可獲利每月3萬元
    等語，被告即屢以「這是人頭帳戶吧」、「有違反洗錢案件
    ，會負責乙方所開的條件嗎」、「我擔心這是詐騙ㄟ」等語
    提出質疑，被告已察覺「李宜蓁」所稱之工作內容顯與一般
    求職之常態不符、有違法之可能，且被告為減少自身損失，
    提供不常使用之上開帳戶與詐欺集團成員，亦與一般提供帳
    戶與詐欺集團之人，其等帳戶餘額均低及使用頻率甚低之經
    驗法則相符。其次，「李宜蓁」指示被告以「張國興」之假
    名寄送上開帳戶之存摺及提款卡，並以「商店街個人賣場、
    買家取貨付款」為由寄送，有統一超商ibon機臺交貨便寄件
    頁面1份（見偵16199卷第159頁）在卷可佐，堪認被告於寄
    出上開帳戶存摺、提款卡之際，已明知係以假名寄出、對方
    以網路購物之不實事由掩飾其交易帳戶存摺、提款卡之情，
    亦徵被告實已預見交付上開存摺、提款卡，可能供他人從事
    詐欺取財犯罪、洗錢之工具乙情。
三、而金融帳戶攸關個人信用，向銀行申辦金融帳戶亦極為簡便
    ，無端使用他人帳戶從事金融活動，即造成難以追查資金去
    向，而有隱匿金流之目的，以被告高職畢業之智識程度，斷
    無不知之理。又被告提供上開帳戶時，僅有對方之通訊軟體
    帳號、毫無所知自稱「李宜蓁」之人之真實姓名、年籍，亦
    未為任何基本查證，縱被告於原審自承「當時我沒有想那麼
    多」（見金訴145卷第31頁），其可預見對方極可能用於從
    事詐欺、隱匿金流之洗錢等不法行為，竟仍交付上開帳戶存
    摺、提款卡及修改密碼，有容任幫助詐欺取財、幫助洗錢之
    不確定故意甚明。被告上開所辯，不足採信。
四、至被告雖聲請調查莊承恩匯入上開帳戶之款項為何人領取等
    節，惟此與其提供帳戶幫助詐欺、幫助洗錢之犯行無關，因
    認無調查之關連及必要性，應予駁回。
五、綜上，本案事證明確，被告犯行堪予認定，應依法論科。
參、論罪科刑
一、提供金融帳戶之行為人主觀上認識該帳戶可能作為對方收受、提領特定犯罪所得使用，對方提領後會產生遮斷金流以逃避國家追訴、處罰之效果，仍基於幫助之犯意，提供該帳戶之提款卡及密碼，以利洗錢之實行，應論以一般洗錢罪之幫助犯（最高法院108年度台上大字第3101號裁定參照）。本案被告將上開帳戶之存摺、提款卡等資料，交與真實姓名年籍均不詳之成年人使用，使莊承恩陷於錯誤，匯款至上開帳戶內，款項旋遭提領119,000元，被告主觀上可預見其所提供之帳戶可能作為對方收受、取得特定犯罪所得使用，並因此遮斷金流而逃避追緝，仍交付帳戶供使用容任結果之發生，具不確定之幫助詐欺取財及一般洗錢之故意，是核被告所為，係犯刑法第30條、第339條第1項之幫助詐欺取財罪，及刑法第30條、洗錢防制法第14條第1項之幫助一般洗錢罪。被告以一交付存摺、提款卡行為，同時觸犯幫助詐欺取財罪及幫助一般洗錢罪，屬想像競合犯，應依刑法第55條前段規定，從一重論以幫助一般洗錢罪。
二、雖檢察官上訴意旨主張被告上開犯行，應論以同法第14條第
    1項之洗錢罪云云。然提供金融帳戶提款卡及密碼之行為人
    ，因已失去對自己帳戶之實際管領權限，若無配合指示親自
    提款，即無收受、持有或使用特定犯罪所得之情形，且無積
    極之移轉或變更特定犯罪所得之行為，故非屬洗錢防制法第
    2條第1款、第3款所稱之洗錢行為。又同條第2款之掩飾、隱
    匿行為，目的在遮掩、粉飾、隱藏、切斷特定犯罪所得與特
    定犯罪間之關聯性，須與欲掩飾、隱匿之特定犯罪所得間具
    有物理上接觸關係（事實接觸關係）。而提供金融帳戶提款
    卡及密碼供他人使用，嗣後被害人雖匯入款項，然此時之金
    流仍屬透明易查，在形式上無從合法化其所得來源，未造成
    金流斷點，尚不能達到掩飾或隱匿特定犯罪所得之來源、去
    向及所在之作用，須待款項遭提領後，始產生掩飾、隱匿之
    結果，若無參與後續之提款行為，即非同條第2款所指洗錢
    行為，無從成立一般洗錢罪之直接正犯。是檢察官上訴主張
    應論以一般洗錢罪部分，容有誤會。
三、被告係對正犯資以助力而實施犯罪構成要件以外之行為，為
    幫助犯，應依刑法第30條第2項規定，按正犯之刑減輕之。
肆、撤銷改判之理由
一、原判決認被告之犯行，罪證明確，予以論科，固非無見。惟
　　被告提供金融帳戶存摺、提款卡予詐欺集團成員，進而由他
    人將該帳戶用於取得詐欺被害人款項、製造金流斷點，所為
    除構成幫助詐欺取財罪外，尚應論以幫助洗錢罪，業如前述
    ，原判決認被告犯行僅成立幫助詐欺取財罪，尚有未洽。檢
    察官上訴意旨指摘原判決未論洗錢防制法第14條第1項之洗
    錢罪等語，雖無理由（已如前述），然原判決既有上開可議
    之處，自應由本院予以撤銷改判。另本案係因原判決適用法
    則顯有錯誤，依刑事訴訟法370條第1項但書規定，無不利益
    變更禁止原則之適用，附此敘明。
二、爰以行為人責任為基礎，審酌被告提供上開帳戶存摺、提款
    卡予詐欺集團使用，使該詐欺集團得利用被告名下帳戶領取
    詐欺取財之款項，助長財產犯罪之猖獗，影響社會正常經濟
    交易安全，增加莊承恩尋求救濟之困難，破壞治安及金融秩
    序，所為應予非難，被告犯後於原審及本院均否認犯行，且
    未能與莊承恩達成和解、賠償莊承恩之損害，態度不佳，兼
    衡被告之犯罪動機、目的、手段、莊承恩遭詐騙之金額，高
    職畢業之教育智識程度、從事烤漆工作、家庭成員為父母等
    家庭經濟、及生活狀況（見本院卷第64頁）等一切情狀，量
    處如主文第2項所示之刑，並諭知罰金部分易服勞役之折算
    標準。
三、沒收：　　
　㈠按犯罪所得，屬於犯罪行為人者，沒收之。但有特別規定者
    ，依其規定；前項之沒收，於全部或一部不能沒收或不宜執
    行沒收時，追徵其價額，刑法第38條之1第1項、第3項固各
    有明文。然因犯罪所得之物，以實際所得者為限，苟無所得
    或尚未取得者，自無從為沒收追繳之諭知（最高法院89年度
    台上字第3434號判決意旨參照）。查被告未因本案獲取報酬
    ，且卷內查無證據足認被告有因本案犯行獲得任何利益或報
    酬，是被告既無犯罪所得，自無庸諭知沒收。
　㈡次按「犯第14條之罪，其所移轉、變更、掩飾、隱匿、收受
    、取得、持有、使用之財物或財產上利益，沒收之；犯第15
    條之罪，其所收受、持有、使用之財物或財產上利益，亦同
    」，洗錢防制法第18條第1項定有明文。此一規定採取義務
    沒收主義，然該洗錢行為之標的是否限於行為人所有者始得
    宣告沒收，法無明文，實務上向採法條並未規定「不問屬於
    犯罪行為人與否均沒收」時，仍以屬於被告所有者為限，始
    應予沒收；在洗錢防制法並未規定「不問屬於犯罪行為人與
    否」之情形下，宜從有利於被告之認定。查莊承恩依詐欺集
    團成員指示，共計匯入12萬元至上開帳戶，詐欺集團成員則
    陸續提領11萬9,000元，然依被告供陳情節，其非提領贓款
    之人，對於該贓款無何所有權或事實上處分權限，揆諸上開
    意旨，自無從依洗錢防制法第18條第1項對被告就此部分款
    項全部金額諭知沒收，併此敘明。
　㈢上開帳戶存摺1本、提款卡1張，均為被告所有，且供被告為
    上開犯行所用之物，雖未據扣案，本應依刑法第38條第2、4
    項宣告沒收、追徵，然考量上開物品均價值輕微，欠缺刑法
    上之重要性，依刑法第38條第2項之規定，爰不予宣告沒收
    、追徵，附此敘明。　
據上論斷，應依刑事訴訟法第369條第1項前段、第364條、第299
 條第1項前段，判決如主文。
本案經檢察官江耀民聲請簡易判決處刑，檢察官薛雯文提起上訴
，檢察官孫冀薇到庭執行職務。
中　　華　　民　　國　　110 　年　　3 　　月　　30　　日
                  刑事第十二庭  審判長法　官  陳如玲
                                      法　官  廖建瑜
                                      法　官  蔡如惠
以上正本證明與原本無異。
如不服本判決，應於收受送達後20日內向本院提出上訴書狀，其
未敘述上訴之理由者並得於提起上訴後20日內向本院補提理由書
（均須按他造當事人之人數附繕本）「切勿逕送上級法院」。
                                      書記官  黃郁珊
中　　華　　民　　國　　110 　年　　3 　　月　　30　　日
附錄：本案論罪科刑法條全文
中華民國刑法第339條
（普通詐欺罪）
意圖為自己或第三人不法之所有，以詐術使人將本人或第三人之
物交付者，處5年以下有期徒刑、拘役或科或併科50萬元以下罰
金。
以前項方法得財產上不法之利益或使第三人得之者，亦同。
前二項之未遂犯罰之。
洗錢防制法第14條
有第二條各款所列洗錢行為者，處7年以下有期徒刑，併科新臺
幣5百萬元以下罰金。
前項之未遂犯罰之。
前二項情形，不得科以超過其特定犯罪所定最重本刑之刑。